ACORDAO-COMPLETO-2547902

ACÓRDÃO 1953/2022 ATA 33/2022 - PLENÁRIO

VISTOS, relatados e discutidos estes autos de embargos de declaração opostos por Lorena das Graças Lins Silveira e Wagner Vasques Mello em face do 1.254/2022-TCU-Plenário, por meio do qual o Tribunal negou provimento ao pedido de reexame por eles interposto contra o Acórdão 81/2021-TCU-Plenário, decisão prolatada em sede de representação que examinou possíveis irregularidades cometidas no âmbito do Pregão Eletrônico 2/2006, a cargo do então Ministério da Ciência e Tecnologia (MCT) , cujo objetivo era a contratação serviços de transporte terrestre de pessoas e pequenas cargas, 
ACORDAM os Ministros do Tribunal de Contas da União, reunidos em Sessão do Plenário, diante das razões expostas pelo Relator, em:
9.1. com fundamento nos arts. 32, inciso II, e 34, da Lei 8.443/1992, conhecer e rejeitar os embargos de declaração;
9.2. dar ciência deste acórdão aos embargantes.

Embargos de declaração opostos em face de Acórdão por meio do qual o Tribunal negou provimento a pedido de reexame interposto contra decisão prolatada em sede de representação que examinou possíveis irregularidades cometidas no âmbito de pregão a cargo do então Ministério da Ciência e Tecnologia.

Justiça Federal - Seção Judiciária/DF - TRF-1; Ministério da Ciência, Tecnologia, Inovações e Comunicações (extinto).

3. Embargantes: Lorena das Graças Lins Silveira (XXX.878.481-XX); Wagner Vasquez Mello (XXX.125.337-XX).

13.1. Ministros presentes: Walton Alencar Rodrigues (na Presidência), Benjamin Zymler, Aroldo Cedraz, Bruno Dantas (Relator), Vital do Rêgo e Antonio Anastasia.
13.2. Ministro-Substituto convocado: Marcos Bemquerer Costa.
13.3. Ministros-Substitutos presentes: André Luís de Carvalho e Weder de Oliveira.

BRUNO DANTAS

Ministro Bruno Dantas.

Trata-se de embargos de declaração opostos por Lorena das Graças Lins Silveira e Wagner Vasques Mello (peça 192) em face do Acórdão 1254/2022-TCU-Plenário, por meio do qual o Tribunal conheceu e negou provimento ao pedido de reexame por eles interposto, mantendo inalterado o Acórdão 81/2021-TCU-Plenário.
Referida decisão foi prolatada em sede de representação que examinou possíveis irregularidades cometidas no âmbito do Pregão Eletrônico 2/2006, a cargo do então Ministério da Ciência e Tecnologia (MCT) , cujo objetivo era a contratação de serviços de transporte terrestre de pessoas e pequenas cargas sob o valor anual estimado de R$ 1.009.812,00.
Nesta oportunidade, os embargantes alegam, em suma, que a deliberação recorrida estaria eivada de: (i) nulidade por ausência de manifestação do Ministério Público de Contas acerca da prescrição; (ii) contradição entre o exame da questão da prescrição e os fundamentos apontados, porquanto se reconhece que o STF já sedimentou a inquestionável posição de que são prescritíveis as pretensões de ressarcimento fundadas em decisões do TCU.
Diante da pretensa relevância das questões aduzidas, os embargantes finalizam o expediente com o seguinte pedido:
" (...) espera e requer a EMBARGANTE que essa Colenda CORTE DE CONTAS conheça o recurso e lhe dê provimento para o efeito de sanear, como ora requer-se, os vícios apontados, inclusive a ele conferindo efeitos infringentes, para os fins e efeitos apontados." 
É o relatório.

Roberta Reis Nobrega (27.280/OAB-DF), Rosana Maria da Costa Silva (13.876/OAB-DF) e outros, representando Wagner Vasquez Mello e Lorena das Graças Lins Silveira.

Não atuou.

Representação. Fraude em processos licitatórios. Conhecimento. Procedência. Multa. Inabilitação para o exercício de função pública na administração federal. Pedido de Reexame. Conhecimento. ELEMENTOS INAPTOS A MODIFICAR A DECISÃO RECORRIDA. NÃO Incidência dE prescrição. NEGATIVA DE Provimento. EMBARGOS DE DECLARAÇÃO. AUSÊNCIA DE OMISSÕES, CONTRADIÇÕES OU OBSCURIDADES. CONHECIMENTO. REJEIÇÃO.

REPRESENTAÇÃO (REPR)

Secretaria de Recursos (Serur); Secretaria de Controle Externo do Desenvolvimento Econômico (SecexDesenvolvimento).

Trata-se de embargos de declaração opostos por Lorena das Graças Lins Silveira e Wagner Vasques Mello (peça 192) em face do Acórdão 1254/2022-TCU-Plenário, por meio do qual o Tribunal conheceu e negou provimento ao pedido de reexame por eles interposto, mantendo inalterado o Acórdão 81/2021-TCU-Plenário.
Referida decisão foi prolatada em sede de representação que examinou possíveis irregularidades cometidas no âmbito do Pregão Eletrônico 2/2006, a cargo do então Ministério da Ciência e Tecnologia (MCT) , cujo objetivo era a contratação serviços de transporte terrestre de pessoas e pequenas cargas sob o valor anual estimado de R$ 1.009.812,00.
Nesta oportunidade, os embargantes arguem, em sua peça, que o Acórdão 1254/2022-TCU-Plenário comportaria omissões e contradições, detalhadas no item 3 do Relatório que precede este Voto.
Tendo em vista preencher os requisitos atinentes à espécie, os presentes embargos devem ser conhecidos, com fundamento nos arts. 32, inciso II, e 34, da Lei 8.443/1992.
Inicialmente, acerca da natureza dos embargos declaratórios, julgo relevante transcrever o seguinte excerto do Acórdão 1218/2015-TCU-Plenário:
"Antes de tratar especificamente dos argumentos trazidos pelos embargantes, lembro que essa espécie recursal, cujo objetivo é sanar eventuais omissões, obscuridades ou contradições, não deve ser manejada para rediscussão de mérito, o que representa, na prática, a possibilidade de repetição de um mesmo recurso, ferindo os princípios da singularidade, da isonomia e da celeridade processual. Os embargos declaratórios devem ter como fundamentação a obscuridade (falta de clareza na redação do julgado) , contradição (existência de proposições inconciliáveis entre si) e omissão (falta de pronunciamento judicial sobre matéria que deveria ter sido apreciada pelo juiz) .
 (...) a contradição deve estar contida nos termos do decisum atacado, este compreendido no âmbito desta Corte como o conjunto: Relatório, Voto e Acórdão. Não cabe alegação de contradição entre o acórdão embargado e 'doutrina', 'jurisprudência' ou mesmo 'comando legal'. A alegação é pertinente em recurso de reconsideração ou pedido de reexame, no qual o comando atacado é contrastado com a jurisprudência, a doutrina e o ordenamento jurídico. Entretanto, é descabida em embargos de declaração, cuja única finalidade é esclarecer ou integrar a decisão embargada, excepcionalmente modificando-a." (grifos acrescidos) 
Em reforço, pertinente destacar a natureza das omissões embargáveis, consoante elucidativa explanação contida no Acórdão 3339/2013-TCU-Primeira Câmara:
"A omissão para o acolhimento dos declaratórios é a que diz respeito à questão que deveria ter sido apreciada pelo colegiado mas não o foi. Não constitui omissão ou contradição a adoção de entendimento diverso do preferido pela parte, segundo seus próprios critérios de justiça e de acordo com sua particular interpretação das leis e da jurisprudência. Não há falar em omissão quando o acórdão analisa todas as questões submetidas a exame e as decide com base em teses jurídicas, jurisprudência, interpretação de leis e análise dos fatos que são diversos dos que os jurisdicionados entendem como mais adequados."
Dito isso, verifico que os embargantes não apontam, efetivamente, a ocorrência de omissão, obscuridade, contradição ou qualquer vício sanável em sede de embargos declaratórios, limitando-se a demonstrar inconformismo com a decisão que analisou e negou provimento ao pedido de reexame por eles interposto.
De início, não é digno de acolhimento o primeiro argumento apresentado. O artigo 280 do Regimento Interno desta Corte, a seguir transcrito, é claro no sentido da não obrigatoriedade de oitiva do Parquet especializado em pedidos de reexame, sem prejuízo de sua manifestação acerca das questões em discussão no processo durante o julgamento do feito, no decorrer da sessão:
"Art. 280. Exceto nos embargos de declaração, no agravo e no pedido de reexame em processo de fiscalização de ato ou contrato, é obrigatória a audiência do Ministério Público em todos os recursos, ainda que o recorrente tenha sido ele próprio."
Ademais, conforme explicitei neste voto, não merece prosperar a alegação de contradição entre a decisão vergastada e o entendimento do Supremo Tribunal Federal acerca da prescrição, tampouco entre aquela e o posicionamento da unidade instrutora acerca do tema.
Rememoro que a contradição a ser sanada por meio de embargos deve possuir natureza interna, a ser verificada a partir do cotejo dos elementos da própria decisão. Não se refere, portanto, a suposta divergência entre acórdão do TCU e decisões judiciais, tampouco a divergência entre acórdão do TCU e manifestações da unidade instrutora.
Nesse sentido, a contradição embargável é aquela que presume a existência de proposições inconciliáveis entre si na própria decisão, isto é, a existência de uma incongruência lógica entre distintos elementos da decisão, seja por haver justaposição de fundamentos antagônicos, seja por haver incompatibilidade entre as razões de decidir e a decisão. 
Conforme se depreende do voto condutor do pedido de reexame, julgado pelo Acórdão 1254/2022-TCU-Plenário:
" (...) 12.	Contudo, ainda quanto às questões preliminares, divirjo do posicionamento da Serur, bem como do auditor responsável pela instrução do feito, em relação à incidência da prescrição no caso em análise, pelos motivos que a seguir exponho.
13.	Acerca dos debates sobre a prescrição da pretensão ressarcitória e punitiva, suscitados pela manifestação da Serur a partir de estudos acerca do tema, penso que este processo não é o locus adequado para essa decisão.
14.	A um, porque no caso concreto não ocorreu a prescrição para fins de aplicação de multa em relação a nenhum responsável com base nos parâmetros atualmente vigentes e suportados pela jurisprudência consolidada desta Corte, consubstanciada no Acórdão 1441/2016-TCU-Plenário.
15.	Relembro que o paradigmático Acórdão 1441/2016-TCU-Plenário estabeleceu que, para os processos que tramitam neste Tribunal, incide a regra dos arts. 202 e 205 do Código Civil, ou seja, a prescrição da pretensão punitiva em dez anos a partir da ocorrência dos fatos, e a interrupção do prazo prescricional pelo ato que ordena a audiência no âmbito do TCU.
16.	Conforme consta no relatório que antecede este voto, as audiências foram realizadas em 4/11/2015. Considerando que o interstício entre os fatos irregulares - que se deram em 26/1/2006 (a partir da publicação do edital do referido Pregão Eletrônico 2/2016) - e o ato que ordenou a audiência é inferior ao prazo decenal, não há que se aventar a prescrição da pretensão punitiva desta Corte.
17.	A dois, porque este Tribunal decidiu, nos termos do item 9.8 do Acórdão 459/2022-TCU-Plenário (redator Ministro Walton Alencar Rodrigues) , de 9/3/2022, remeter a análise do tema a processo à parte, por meio de comando expedido à Secretaria-Geral de Controle Externo desta Casa para que forme grupo técnico de trabalho destinado a apresentar projeto de ato normativo que discipline "o tema da prescrição da pretensão ressarcitória e da prescrição da pretensão punitiva no âmbito do controle externo, tendo por base jurisprudência predominante do Supremo Tribunal Federal, adequando-a às especificidades das diversas formas de atuação do Tribunal de Contas da União".
Portanto, segundo a pacífica jurisprudência desta Corte, o vício a ser sanado em sede de embargos é aquele de natureza interna, conforme indiquei em transcrição no item 5 deste voto.
Vê-se, portanto, que as questões afetas à prescrição já foram analisadas na decisão que julgou o pedido de reexame interposto, não caracterizando contradição o fato de não terem sido adotadas as teses e interpretações preferidas pelo embargante.
Por fim, os embargantes tornam a mencionar, assim como o fizeram na última oportunidade, que soa descabido sustentar a independência entre instâncias, uma vez que a avaliação de provas na esfera desta Corte partiu de pressupostos distintos dos trazidos na esfera criminal, na qual foram absolvidos.
Os embargos devem ser rejeitados também quanto a este ponto. Transcrevo, por oportuno trecho do voto condutor da decisão embargada, no qual abordei a ponderação sobre as repercussões da absolvição dos recorrentes na esfera penal:
" (...) 19.	Quanto às repercussões da absolvição dos recorrentes na esfera penal, em uma primeira análise, cumpre lembrar que é pacífico no âmbito deste Tribunal o entendimento de que a existência de ação judicial não obsta o exercício do controle externo, dado o princípio da independência das instâncias cível, penal e administrativa. 
20.	Somente teria influência no processo em exame a ação penal em que fossem absolvidos os responsáveis pela negativa de autoria ou inocorrência do fato, caso em que as demais esferas deveriam acatar a decisão adotada no âmbito do juízo penal, o que não se aplica à situação em exame, qual seja a absolvição por insuficiência de provas.
21.	Dessa forma, prevalece a regra geral, que é a incomunicabilidade das instâncias civil, penal e administrativa.
22.	Esse mesmo argumento rebate a alegação dos recorrentes acerca da infringência ao princípio da proporcionalidade, haja vista que já foram apenados no âmbito de ação civil pública na qual se tratou dos mesmos fatos.
23.	Reforço, todavia, que na aplicação de sanções, o TCU avalia, para fins de dosimetria, diversos elementos, tais como a gravidade dos ilícitos, a valoração das circunstâncias fáticas e jurídicas, a materialidade envolvida e o grau de culpabilidade dos responsáveis, sem que se descuide da isonomia de tratamento com casos análogos (Acórdão 1000/2018-TCU-Primeira Câmara, de minha relatoria) .
24.	A dosimetria realizada por esta Corte de Contas não é, portanto, um juízo aritmético, justamente por buscar refletir as circunstâncias do caso, bem como os elementos mencionados. Por essa razão, esse juízo guarda relação com a materialidade dos fatos e a culpabilidade dos responsáveis.
25.	Neste caso em especial, considerando a magnitude dos valores envolvidos nas licitações e a gravidade das fraudes e do conluio comprovados, julgo que a sanção inicialmente cominada pode ser mantida, pois se mostra razoável em face dos fatos ora examinados."
Como se observa, os argumentos lançados nestes aclaratórios não atendem aos requisitos da espécie recursal e/ou consistem em tentativa de rediscutir o mérito da matéria decidida por este Colegiado. Contudo, tal finalidade é incabível na espécie recursal eleita, a qual é via estreita destinada tão somente a integrar ou esclarecer a decisão impugnada.
De tal modo que, inexistindo a alegada contradição, e não havendo sido identificados outros vícios a serem sanados na deliberação atacada, devem ser rejeitados os presentes embargos.
	Ante o exposto, voto por que o Tribunal adote o Acórdão que ora submeto à deliberação deste Colegiado.
TCU, Sala das Sessões, em 24 de agosto de 2022.
Ministro BRUNO DANTAS 
Relator